臺灣臺中地方法院刑事判決
111年度自字第2號
自  訴  人  國益投資股份有限公司



代  表  人  蕭嘉豪律師
被      告  林奇霏


選任辯護人  陳國華律師
            蕭馨怡律師
上列被告因業務侵占案件，經自訴人提起自訴，嗣經臺灣臺北地
方法院移轉管轄（110年度自字第23號），被告於本院準備程序
進行中，就被訴事實為有罪之陳述，經告知簡式審判程序之旨，
並聽取當事人之意見後，本院合議庭裁定由受命法官獨任行簡式
審判程序，判決如下：
    主    文
林奇霏犯業務侵占罪，共拾罪，各處有期徒刑陸月，如易科罰金
，均以新臺幣壹仟元折算壹日。應執行有期徒刑壹年貳月，如易
科罰金，以新臺幣壹仟元折算壹日。
    犯罪事實
一、林奇霏係國益投資股份有限公司（下稱國益公司）之股東，
    國益公司於民國81年間，即經主管機關撤銷登記，其後清算
    多年未能完結。嗣於107年3月30日，林奇霏經臺灣臺北地方
    法院（下稱臺北地院）以107年度司字第16號民事裁定選派
    為國益公司之清算人，依法負責為國益公司處理了結現務、
    收取債權、清償債務、分派盈餘或虧損以及分派賸餘財產等
    事務，為從事業務之人。其因父親罹癌，為籌措醫療費用，
    竟利用擔任清算人而持有國益公司印鑑及存摺之機會，意圖
    為自己不法所有，各基於業務侵占之犯意，於附表所示之時
    間，提領國益公司在合作金庫商業銀行（下稱合庫商銀）所
    開立帳號00000000000號帳戶（下稱本案帳戶）內之款項，
    共10次，金額總計新臺幣（下同）148萬元，變易持有為所
    有，予以侵占入己，挪作其父親之醫療費用。嗣經臺北地院
    以108年度司字第243號裁定解任林奇霏擔任國益公司清算人
    之身分，並以108年度司字第243號裁定改選派蕭嘉豪律師為
    清算人後，經核對帳務發現有異，因而知悉上情。
二、案經國益公司向本院提起自訴，經臺灣臺北地方法院諭知管
    轄錯誤判決並移送本院。
    理    由
一、本案被告林奇霏所犯係死刑、無期徒刑、最輕本刑為3年以
    上有期徒刑以外之罪，其於準備程序中就前揭被訴事實為有
    罪之陳述，經本院告知簡式審判程序之旨，並聽取公訴人、
    被告之意見後，經裁定進行簡式審判程序審理，則本案證據
    之調查，依刑事訴訟法第273條之2規定，自不受同法第159
    條第1項、第161條之2、第161條之3、第163條之1及第164條
    至第170條規定之限制。
二、上揭事實，業據被告於本院準備程序及審理時均坦承不諱（
    見本院卷第52、64頁），並經證人即自訴人證述綦詳（見臺
    北地院卷第5至15頁），復有臺灣臺北地院109年10月22日10
    8年度司字第243號民事裁定、107年3月30日107年度司字第1
    6號民事裁定、109年9月3日108年度司字第243號民事裁定、
    合作金庫商業銀行大安分行109年8月19日合金大安字第1090
    002872號函及檢附國益公司00000000000號歷史交易明細、
    義修法律事務所109年12月2日清字第1091202號函附卷可稽
    （見臺北地院卷第17至47頁），是足徵被告之自白確與事實
    相符，應堪採信。故本件事證明確，被告犯行洵堪認定，應
    依法論科。
三、論罪科刑：
  ㈠按行為後法律有變更者，適用行為時之法律，但行為後之法
    律有利於行為人者，適用最有利於行為人之法律，刑法第2
    條第1項定有明文。查被告3人行為後，刑法第354條規定固
    經立法院修正，業經總統於108年12月25日以華總一義字第1
    0800140641號令公布施行，於同年月27日生效。修正前刑法
    第336條第2項規定：「對於業務上所持有之物，犯前條第一
    項之罪者，處六月以上、五年以下有期徒刑，得併科三千元
    以下罰金。」，修正後則規定：「對於業務上所持有之物，
    犯前條第一項之罪者，處六月以上五年以下有期徒刑，得併
    科九萬元以下罰金。」，而刑法第336條於72年6月26日後均
    未修正，故於94年1月7日刑法修正施行後，所定罰金之貨幣
    單位為新臺幣，且其罰金數額依刑法施行法第1條之1第2項
    前段規定提高為30倍。本次修法將該條文之罰金數額調整換
    算後予以明定，是無涉及刑罰權內容之變更，自無新舊法比
    較問題，應逕行適用現行法處斷，先予敘明。
  ㈡按刑法上之背信罪，為一般的違背任務之犯罪，係指為他人
    處理事務之人，以侵占以外之方法，違背任務，損害本人利
    益之行為而言。而同法之侵占罪，則專指持有他人所有物，
    以不法領得之意思，變更持有為所有，侵占入己者而言。故
    就處理他人事務之違背任務行為，苟係將其持有之他人所有
    物，意圖不法領得，據為己有，自應論以侵占罪，不能援用
    背信之法條處斷。查，被告經臺北地院裁定選派為國益公司
    之清算人，依法負責為國益公司處理了結現務、收取債權、
    清償債務、分派盈餘或虧損以及分派賸餘財產等事務，為從
    事業務之人，竟利用擔任清算人而持有國益公司印鑑及存摺
    之機會，於附表所示之時間，前後10次提領國益公司本案帳
    戶內之款項，挪作其父親之醫療費用，雖亦該當於背信罪之
    違背受託任務之行為態樣，惟揆諸上揭說明，背信罪係一般
    的違背任務之犯罪，被告上揭行為既係將持有他人所有物，
    予以侵占入己，應構成業務侵占罪，不能再論以背信罪。故
    核被告如附表10次所為，均係犯刑法第336條第2項之業務侵
    占罪。至辯護意旨以侵占罪所侵占之客體，並不包括無形之
    權利，單純權利不得作為侵占之客體。存款戶於金融機構開
    設之存款帳戶，二者間成立消費寄託關係，被告對於本案帳
    戶內之金錢不具備事實上之持有支配關係，被告所為自不該
    當於易持有為所有之客觀構成要件，應構成背信罪等語（見
    本院卷第52、64、69至71頁）。惟侵占罪持有之重要性在於
    「有濫用危險的支配力」，因此該持有不以事實上的持有為
    必要，法律上之持有亦包括在內；且依一般人社會生活經驗
    ，保管金融機構存摺及印鑑，本屬保管該帳戶內款項之方法
    。從而，被告係國益公司之清算人，因而保管國益公司所有
    本案帳戶存摺、印鑑，在清算人執行職務範圍內，乃國益公
    司負責人，自得本於國益公司負責人身分，基於國益公司與
    金融機關間之消費寄託關係，管領、使用、收益、處分本案
    帳戶內之款項，本案帳戶之款項於尚未領出前，核屬置於被
    告實力支配下無訛。職是，被告挪用本案帳戶之款項，變易
    該持有之金錢為所有之意思，自屬侵占國益公司之動產。辯
    護意旨不足採信，附此敘明。
  ㈢被告於附表所示10次犯行，各次提領本案帳戶內款項之時間
    已有明顯間隔，犯意顯然各別，各具獨立性，應分別評價，
    予以分論併罰。辯護意旨認屬接續犯（見本院卷第71至72頁
    ），亦有未洽，併予敘明。
  ㈣爰以行為人之責任為基礎，審酌被告為國益公司清算人，於
    執行清算事務之範圍內，亦為公司負責人，自應盡善良管理
    人之注意義務，執行清算職務，竟罔顧國益公司權益，挪用
    其保管之國益公司資金，予以侵占入己，作為其父親之醫療
    費用，致生損害於國益公司，實屬不該，各次犯行侵占之金
    額尚非鉅，犯後之初雖否認犯行，惟已於本院審判中坦承犯
    行，且已返還所侵占之款項（詳後敘述），兼衡被告自陳之
    智識程度、生活狀況等一切情狀（見本院卷第64至65頁），
    分別量處如主文所示之刑及諭知易科罰金折算標準，並審酌
    被告所犯之上開10罪，犯罪手段與態樣相同，復侵害同一被
    害人財產法益，犯罪時間、空間、對法益侵害之加重效應、
    所反映出之人格特性等情狀，為整體非難評價，定其應執行
    之刑及諭知所定應執行刑易科罰金之折算標準。
  ㈤沒收：按犯罪所得，屬於犯罪行為人者，沒收之；但有特別
    規定者，依其規定；前二項之沒收，於全部或一部不能沒收
    或不宜執行沒收時，追徵其價額；犯罪所得已實際合法發還
    被害人者，不予宣告沒收或追徵。刑法第38條之1第1項、第
    3項、第5項分別定有明文。查，被告供稱：侵占之148萬元
    已全數返還國益公司，其中匯款130萬7963元，另代墊國益
    公司應繳納之營利事業所得稅12萬2037元及委任會計事務所
    辦理帳務整理等事務之費用5萬元，抵銷侵占之其餘款項等
    語（見本院卷第66頁），經核與其所提出之中國信託銀行新
    臺幣存提款交易憑證、財政部臺北國稅局108年度營利事業
    所得稅決（清）算稅額繳款書（自行繳納）、萬泰聯合會計
    事務所函（見本院卷第79至84頁）相符，故被告所供應認屬
    實，自堪採信。從而，被告侵占之款項148萬元既已返還國
    益公司，依刑法第38條之1第5項規定，不予宣告沒收或追徵
    ，附此敘明。
據上論斷，應依刑事訴訟法第343條、第273條之1第1項、第299
條第1項前段，刑法第336條第2項、第51條第5款、第41條第1項
前段、第8項，判決如主文。
中　　華　　民　　國　　111 　年　　3 　　月　　31　　日
                  刑事第八庭    法  官  陳鈴香
以上正本證明與原本無異。
如不服本判決應於收受判決後20日內向本院提出上訴書狀，並應
敘述具體理由；其未敘述上訴理由者，應於上訴期間屆滿後20日
內向本院補提理由書（均須按他造當事人之人數附繕本）「切勿
逕送上級法院」。
                                書記官  陳科維
中　　華　　民　　國　　111 　年　　4 　　月　　1 　　日
附錄論罪科刑法條：
中華民國刑法第336條
對於公務上或因公益所持有之物，犯前條第1項之罪者，處1年以
上7年以下有期徒刑，得併科15萬元以下罰金。
對於業務上所持有之物，犯前條第1項之罪者，處6月以上5年以
下有期徒刑，得併科9萬元以下罰金。
前二項之未遂犯罰之。
附表：
編號 提領時間 提領金額（新臺幣） 1 107年月日 20萬元 2 107年9月21日 15萬元 3 107年12月10日 15萬元 4 107年12月18日 10萬元 5 108年2月22日 16萬元 6 108年4月15日 16萬元 7 108年8月5日 18萬元 8 108年9月17日 6萬元 9 108年10月9日（自訴意旨誤為5日，應予更正） 17萬元 10 108年10月30日（自訴意旨誤為5日，應予更正） 15萬元